臺灣高等法院民事判決　　　　　　　　 99年度上易字第627號
上　訴　人　羅珮綺
訴訟代理人　黃勝文律師
　　　　　　張逸婷律師
被　上訴人　陳鎰輝
　　　　　　陳泳丞
　　　　　　劉東曜
共　　　同
訴訟代理人　黃心賢律師
複　代理人　楊宗展律師
上列當事人間請求侵權行為損害賠償事件，上訴人對於中華民國
99年8月31日臺灣板橋地方法院99年度訴字第524號第一審判決提
起上訴，本院於99年1月11日言詞辯論終結，判決如下：
    主    文
原判決廢棄。
被上訴人應連帶給付上訴人新臺幣柒拾柒萬貳仟肆佰拾捌元，
及自民國九十八年九月十八日起至清償日止按年息百分之五計算
之利息。
第一、二審訴訟費用由被上訴人連帶負擔。
    事    實    及    理    由
一、上訴人主張：坐落新北市土城區（原臺北縣土城市○○○段
    759 號土地（應有部分萬分之168）、暨其上第2915建號即
    門牌號碼新北市○○區○○路103巷8號建物（下合稱系爭房
    地），本係上訴人所有。93年間，因上訴人積欠債務致系爭
    房地遭查封，經人介紹，遂於93年10月4日與被上訴人陳鎰
    輝簽定切結承諾書（下稱切結承諾書），約定先由訴外人陳
    玉燕墊付部分款項以啟封，上訴人則將系爭房地借名登記予
    陳鎰輝，再由陳鎰輝向訴外人板信商業銀行後埔分行（下稱
    板信銀行）辦理抵押貸款395萬元，以清償上開債務；陳鎰
    輝可獲得20萬元報酬，並應於貸款核撥後3個月內，將系爭
    房地過戶回上訴人名下，抵押貸款則由上訴人清償。上訴人
    依約將系爭房地移轉至陳鎰輝名下，陳鎰輝亦於93年11月30
    日取得板信銀行貸款395萬元，以其中309萬6842元清償上訴
    人前述強制執行債務，再扣除20萬元報酬、上訴人對陳鎰輝
    20萬元借款債務，於93年12月2日將餘款42萬6000元交付上
    訴人。然因陳鎰輝另積欠訴外人聯邦商業銀行股份有限公司
    （下稱聯邦銀行）債務，經該行於96年5月21日聲請原法院
    96年度執字第31477號強制執行事件（下稱系爭執行事件）
    ，遂查封系爭房地。陳鎰輝與被上訴人陳泳丞（陳鎰輝胞弟
    ）、劉東曜共謀詐得拍賣價金，遂由陳泳丞、劉東曜聲稱對
    陳鎰輝借款本息達350萬元，持上訴人名義本票與本票裁定
    ，聲明參與分配。嗣系爭房地於97年4月14日以479萬8888元
    拍定，系爭執行事件97年5月15日分配表，核算陳泳丞、劉
    東曜受分配金額為77萬2438元（債權本息74萬4438元、執行
    費2萬8000元），並於98年2月10日匯入劉東曜帳戶內。系爭
    房地既係借名登記陳鎰輝名下，其與陳泳丞二人以假債權分
    得款項，顯已侵害上訴人權利，爰依侵權行為法則訴請77
    萬2438元本息等語（於原審聲明：被上訴人應連帶給付上訴
    人77萬2438元，及自附帶民事起訴狀繕本送達翌日起至清償
    日止，按年息百分之五計算之利息。原審為上訴人全部敗訴
    判決，上訴人提起上訴）。並上訴聲明：(一)原判決廢棄。(二)
    被上訴人應連帶給付上訴人77萬2438元，及自起訴狀繕本送
    達翌日起至清償日止按年息百分之五計算之利息。
二、被上訴人則以：陳鎰輝與上訴人訂立附買回條款買賣，上訴
    人應於過戶後3個月內清償板信銀行貸款，方可買回系爭房
    地；惟上訴人未遵期清償貸款，故系爭房地歸陳鎰輝所有，
    上訴人無從主張權利。系爭房地既為陳鎰輝財產，上訴人無
    從就拍賣價金主張權利。再者，陳泳丞、劉東曜對陳鎰輝確
    有320萬元借款債權，加計利息30萬元，合計為350萬元。陳
    鎰輝並簽立同額本票一紙，經陳泳丞二人聲請本票裁定確定
    ，進而參與分配，故被上訴人並無詐領分配款情事等語，資
    為抗辯。並答辯聲明：上訴駁回。
三、兩造不爭執事實：
  (一)系爭房地本係上訴人所有，93年間，遭訴外人台北國際商業
    銀行股份有限公司（下稱台北商銀）、余忠何聲請原法院91
    年8月28日民執字第18127號強制執行事件。同年10月4日，
    上訴人遂與被上訴人陳鎰輝簽立切結承諾書，先由陳玉燕墊
    付部分款項以塗銷查封。93年10月29日，上訴人將系爭房地
    移轉至陳鎰輝名下，陳鎰輝並向板信銀行貸款清償上訴人債
    務。93年12月2日，陳鎰輝將餘款42萬6000元交付上訴人（
    見本院卷第117至118頁、72頁正面）
  (二)陳鎰輝積欠聯邦銀行債務，經該行於96年5月21日聲請系爭
    執行事件，遂查封系爭房地。陳泳丞（陳鎰輝胞弟）、劉東
    曜主張陳鎰輝積欠350萬元借款本息，遂持陳鎰輝所簽發第
    061415號、發票日94年12月31日、到期日95年6月30日、面
    額350萬元之本票1紙，並向臺灣苗栗地方法院聲請96年度票
    字第660號本票裁定。於97年4月11日持前開本票與裁定參與
    分配。〔見系爭執行事件案卷401至405頁、原法院98年度易
    字第782號背信等案（下稱刑案）97年度他字第第6676號案
    卷（下稱刑案偵卷）第26頁）
  (三)97年4月14日，陳玉燕以479萬8888元標得系爭房地。系爭執
    行事件97年5月15日分配表，核定陳泳丞、劉東曜分配金額
    為77萬2438元（債權本息74萬4438元、執行費2萬8000元）
    ，並於98年2月10日匯入劉東曜帳戶內。（原審卷(二)82至86
    頁）
  (四)台灣板橋地方法院檢察署檢察官認被上訴人3人共同詐財，
    由陳泳丞與劉東曜以350萬元假債權參與分配，得款77萬
    2438元；陳鎰輝且擅自出售系爭房地未果，另成立背信罪未
    遂犯，遂以97年度偵字第7658號將被上訴人三人提起公訴。
    原法院98年度易字第782號刑事判決認定被上訴人共同詐欺
    ，就陳鎰輝詐欺部分處有期徒刑3月，背信未遂部分處有期
    徒刑3月，定執行刑為有期徒刑5月；陳泳丞、劉東曜均因詐
    欺罪遭處刑有期徒刑3月。被上訴人均提起上訴，經本院99
    年9 月30日99年度上易字第557號刑事判決就陳鎰輝背信部
    分，撤銷一審判決並為無罪之諭知；駁回被上訴人其餘上訴
    確定。（原審卷(二)第4至12頁、本院卷123至132頁）
四、本件爭點為：(一)上訴人與陳鎰輝就系爭房地關係為何？(二)陳
    泳丞、劉東曜對陳鎰輝有無債權？茲就兩造論點分述如下。
五、上訴人與陳鎰輝就系爭房地關係方面：
    上訴人主張其與陳鎰輝係借名登記關係，系爭土地實係上訴
    人所有。上訴人已依切結承諾書辦理過戶，陳鎰輝亦向板信
    商銀取得抵押貸款395萬元，代償上訴人借款債務、撥付陳
    鎰輝20萬元報酬、扣抵對陳鎰輝20萬元借款債務後，餘款42
    萬6000元則交還上訴人，可見彼此為借名登記關係等語。被
    上訴人辯稱陳鎰輝與上訴人成立附買回條款之買賣，系爭房
    屋登記申請書亦為相同記載。且上訴人於刑案自認應於3個
    月內清償板信銀行貸款，始可請求移轉房地，可見其成立附
    買回條款之買賣云云。經查：
  (一)按「解釋意思表示，應探求當事人之真意，不得拘泥於所用
    之辭句」，民法第98條定有明文。是以解釋當事人所立書據
    之真意，以當時之事實及其他一切證據資料為其判斷之標準
    ，不能拘泥字面或截取書據中一二語，任意推解致失真意（
    最高法院19年上字第28號判例意旨參照）；解釋當事人之契
    約，應於文義上及論理上詳為推求，不得拘泥字面，致失當
    時立約之真意（最高法院19年上字第58號判例意旨參照）。
  (二)查切結承諾書記載：「茲有新所有權人陳鎰輝、原所有權人
    羅珮綺，雙方就不動產座落：土地─台北縣土城市○○段
    759號土地（面積持分108/10000。註：應係168/10000之誤
    ）、建物─建號2915、門牌台北縣土城市○○路103巷8號。
    所有權全部遭板橋地方法院91年8月28日民執祿字第18127號
    查封乙案（台灣金融資產服務股份有限公司93 板金拍四字
    第88號）債權人為(1)一順位台北國際商業銀行(2)二順位余忠
    何，今所有權一切移轉、貸款及撤銷手續，全權交由地政士
    陳玉燕代為辦理」、「就清償第一順位、第二順位之債務，
    由陳玉燕以代墊款方式清償並撤銷強制執行，清償方式按(1)
    (2)順位債權人協議內容給付，而全部之『代墊款項』於撤封
    後，並將所有權移轉於陳鎰輝名下後，以陳鎰輝名義向銀行
    申請貸款，俟貸款核發下達時即全部清償，不得延誤或藉故
    刁難」、「立書人除上項之債務外，保證無其他債務，如有
    不實致影響該所有權移轉及貸款，因而使代墊款之債權人遭
    受損失，立書人願負一切之民、刑事責任，並願放棄先訴抗
    辯權同時上列不動產由代墊款債權人自行處置，立書人同時
    放棄一切之權利，不得有任何其他之請求」、「立書人等於
    辦理移轉過程中，如有需證明文件及簽具各項資料等，應無
    條件給予配合，並將銀行開戶存摺、存摺章、取款條交由代
    理地政士保管，俟貸款下達時，直接領取償還代墊款及其他
    應支付費用」（見刑案偵卷第7頁）。第一段言明交由陳玉
    燕辦理系爭房地所有權移轉、貸款與撤銷查封程序；第二段
    表示系爭房地應移至陳鎰輝名下，以陳鎰輝名義申請抵押貸
    款，俟貸款核發即清償上訴人債務等情；第三段由上訴人聲
    明僅對台北商銀、余忠何負有債務，如有不實致陳鎰輝受損
    ，上訴人應負賠償責任。核其內容，上訴人移轉所有權目的
    僅為申辦貸款，以清償上訴人對台北商銀等人債務，可知系
    爭房屋移轉屬於借名登記性質；在上訴人與陳鎰輝之間，上
    訴人仍為實質所有權人。
  (三)再者，陳鎰輝於刑案97年11月5日檢訊時自承：向銀行貸款
    取得395萬元，用來清償上訴人先前的債務，剩下42萬6000
    元已交還上訴人；另外有一筆20萬元是上訴人答應的佣金，
    我總共拿了40幾萬元。後來房屋也是上訴人在居住，現在已
    被拍賣等語（見刑案偵卷第30頁筆錄、本院卷第57頁）。復
    於同案97年12月5日檢訊時再度表明：上訴人應該支付佣金
    20 萬元，之前還欠我20多萬元借款，所以我總共拿了40幾
    萬元等語（見刑案偵卷第73頁筆錄、本院卷第64頁）。於刑
    案一審98年6月2日準備程序程序亦自承：就是借我的名字去
    登記、去申請貸款，沒有其他約定內容，且有約定貸款下來
    會給我20萬元佣金，貸款利息及代書等其他支出是由上訴人
    支付，只是約定三個月後要辦理過戶給上訴人等語（見刑案
    一審卷第49筆錄正面、本院卷第67頁）。陳鎰輝既一再表明
    系爭房地過戶後，由其申辦395萬元抵押貸款以清償上訴人
    債務，上訴人並應支付20萬元「佣金」，益徵切結書為委任
    性質之借名登記約定；藉由陳鎰輝信用以申辦系爭房地抵押
    貸款，上訴人則支付陳鎰輝20萬元佣金做為報酬。受登記名
    義人陳鎰輝，不必支付代價即可取得系爭房地，僅負有辦理
    扺押貸款、代償上訴人債務等義務，並可獲得20萬元佣金，
    足見上訴人與陳鎰輝就系爭房地確係借名登記約定。
  (四)再者，陳泳丞亦於刑案97年12月5日檢訊時表明：我後來幫
    忙繳貸款之後才知道是借名登記等語（見刑案偵卷第72頁筆
    錄、本院卷第63頁）。經手系爭房地登記業務之陳玉燕代書
    亦於該次庭期證稱：93年間代辦上訴人系爭房地過戶給陳鎰
    輝。一開始，並不知道上訴人是要借用陳鎰輝名字過戶並貸
    款，於辦理過戶後向銀行貸款，才知陳鎰輝從中獲利。房屋
    原本被查封，我墊款80萬元。當時他們雙方說貸款下來後再
    將房屋過戶給上訴人，後來她沒給我80萬元，我也找不到他
    們雙方，所以我沒有繼續幫他們辦理過戶的事宜。切結承諾
    書是我提供給他們雙方簽立的，有跟我說事後還會找我將房
    屋過戶回去。陳鎰輝一直沒將代墊款給我，我只知道是借名
    登記，至於內部有何約定，我不清楚等語（見刑案偵卷第70
    、71頁；本院卷第61、62頁）。陳玉燕係專業代書，對於買
    賣、借名登記之差別，知之甚詳；其說明本件係借名登記，
    且陳鎰輝應將系爭房地過戶回上訴人名下，核與借名登記意
    旨相符；復與切結承諾書文義、陳鎰輝、陳泳丞前開供詞一
    致，應認上訴人與陳鎰輝間確係借名登記關係。被上訴人僅
    因陳玉燕不知借名登記細節，遂認其證詞不足認定借名登記
    存在云云，亦非可取。
  (五)再按「稱買賣者，謂當事人約定一方移轉財產權於他方，他
    方支付價金之契約」，民法第345條第1項定有明文。陳鎰輝
    固謂與上訴人成立附買回條款之買賣，其於刑案97年11月5
    日檢訊時表明：與上訴人並非借名登記關係云云（見刑案偵
    卷第30頁筆錄、本院卷第57頁），並於刑案一審98年6月2日
    準備程序程序亦稱：登記過戶原因係買賣，與上訴人並非借
    名登記云云（見刑案一審卷第49筆錄正面、本院卷第67頁）
    。且93年10月27日土地登記申請書亦記載上訴人與陳鎰輝係
    買賣關係（見刑案一審卷第89、90頁）。然而，遍查承諾書
    全文，均未記載系爭房地買賣價金若干（見刑案偵卷第7頁
    ），即與買賣要件不合；則陳鎰輝僅憑其上記載「立書人除
    上項之債務外，保證無其他債務，如有不實致影響該所有權
    移轉及貸款，因而使代墊款之債權人遭受損失，立書人願負
    一切之民、刑事責任」等文句，即認定兩造合意買賣系爭房
    地，自屬不足。再者，陳鎰輝既自承其收受上訴人20萬元佣
    金、辦理抵押貸款清償上訴人債務後，應將系爭房地過戶回
    上訴人名下，均如前述，顯見陳鎰輝並不負有出賣人支付價
    金義務，故土地登記申請書就登記原因雖記載「買賣」，其
    實質仍係借名登記。何況，系爭房地於93年10月29日，即過
    戶至陳鎰輝名下（見不爭執事項(一)），而陳鎰輝於刑案97年
    11 月5日檢訊時自承：我總共拿了40幾萬元。後來房屋也是
    上訴人在居住，現在已被拍賣等語（見刑案偵卷第30頁筆錄
    、本院卷第57頁）；則陳鎰輝自93年10月29日即取得系爭房
    地所有權，如屬買賣關係，焉有可能放任上訴人數住數年，
    均未向上訴人催促交屋？自難認定上訴人與陳鎰輝係買賣關
    係。
  (六)上訴人固於刑案一審98年9月17日審判期日證稱：我應該在
    三個月內將系爭房地過戶回來，應該在三個月內清償貸款，
    再由陳鎰輝將系爭房地過戶給我等語（見刑案一審卷第165
    頁背面至166頁正面筆錄）。惟上訴人於該次庭期即表明：
    其與陳鎰輝約定由陳鎰輝做人頭貸款，上訴人並支付20萬元
    佣金；雙方並未約定違反三個月清償貸款期限之效果等語（
    見刑案一審卷第164頁正面、166頁正面筆錄）。是上訴人證
    詞全文仍表明借名登記關係，比對承諾書內容，陳鎰輝與陳
    泳丞、陳玉燕上述供詞（見第(三)(四)段），尤應認為上訴人與
    陳鎰輝係借名登記關係；至於上訴人未依承諾內容於3個月
    內還清貸款，僅屬債務不履行問題，並不致變動借名登記本
    質；被上訴人將上訴人證詞斷章取義，推論承諾書為附買回
    條款之買賣關係，並非可取。至於陳玉燕控告上訴人、陳鎰
    輝，經台灣板橋地方法院檢察署95年度偵字第2383號不起訴
    處分（見刑案偵卷第34至37頁），純係陳玉燕與上訴人、陳
    鎰輝間金錢債務爭執，亦無從認定上訴人與陳鎰輝係買賣關
    係。而台北縣板橋地政事務所95年8月25日板登駁字第
    000232號函（見刑案一審卷第69頁）、上訴人匯款予陳鎰輝
    單據、地價稅單（見刑案偵卷第8至16頁），亦與系爭房地
    登記原因關係無涉。故被上訴人辯稱陳鎰輝與上訴人間係買
    賣關係，洵無足採。
六、陳泳丞、劉東曜對陳鎰輝有無債權方面：
    上訴人主張陳泳丞、劉東曜對陳鎰輝並無任何借款債權，亦
    於刑案自認此情，可見350萬元執行債權係虛假，不得受償
    。但是陳泳丞、劉東曜竟於系爭執行事件受償77萬2438元，
    故被上訴人此舉構成侵權行為，應賠償上訴人損害等語。被
    上訴人辯稱陳泳丞、劉東曜債權為真正，並有借據與本票可
    證，上訴人無從請求損害賠償云云。經查：
  (一)按「因故意或過失，不法侵害他人之權利者，負損害賠償責
    任」、「數人共同不法侵害他人之權利者，連帶負損害賠償
    責任﹔不能知其中孰為加害人者，亦同」，民法第184條第1
    項前段、第185條第1項定有明文。查上訴人與陳鎰輝既為借
    名登記關係，就陳鎰輝而言，上訴人為系爭房地真正所有權
    人，如系爭房地拍定價金於分配後仍有餘款，陳鎰輝應交付
    上訴人，不得據為己有。
  (二)查被上訴人於刑案一審98年12月16日審判期日，均就前述詐
    欺事實認罪（見刑案一審卷98年12月16日審判筆錄第9頁）
    ，核與陳鎰輝名義面額350萬元借據、本票、台灣苗栗地方
    法院96年度票字第660號本票裁定、系爭執行事件97年5月15
    日分配表，98年2月10日匯款77萬2438元至劉東曜帳戶等資
    料相符（見刑案偵卷26頁、系爭執行案卷277至281、401至
    405 頁、原審卷(二)82至86頁）。應認陳泳丞、劉東曜上開
    350萬元債權並非實在，從而，其於系爭執行事件竟受償77
    萬2438元（債權本息74萬4438元、執行費2萬8000元），此
    筆款項本應由上訴人取得，遭被上訴人以不實債權享受分配
    ，顯係故意侵害上訴人財產權，應依前開規定連帶賠償上訴
    人損害77萬2438元。再者，被上訴人此舉經本院刑事庭認定
    構成詐欺取財罪，均經判處有期徒刑3月確定（見不爭執事
    項(四)），益徵上訴人確有前述侵權行為事實。
  (三)被上訴人固反對刑事判決所認定事實（見本院卷第99頁正面
    ），並謂350萬元借款本息屬實云云。然而，被上訴人無端
    翻供，又不能提出合理說明，已難採信。再者，320萬元借
    款並非小額借款，但陳泳丞、劉東曜始終無法提出交付現金
    、匯款或金融機構往來明細，其空言92年1月1日至94年12月
    31日止，借予陳鎰輝320萬元，加計利息達350萬元（見刑案
    卷偵卷第26頁借據），陳鎰輝遂簽發面額350萬元本票償還
    云云，顯與常情不符，仍應認陳泳丞、劉東曜上開350萬元
    債權並非實在。從而，被上訴人辯稱陳泳丞、劉東曜350萬
    元債權存在，洵無可取。
  (四)系爭執行事件債權人聯邦銀行、訴外人美商花旗銀行股份有
    限公司、慶豐商業銀行股份有限公司、郭清泉，於97年5 月
    15日分配表未受償金額分別為24萬6410元、36萬9139元、7
    萬8337元、12萬3459元（見系爭執行案卷277至281頁、原審
    卷(二)82至86頁），合計達81萬7345元。此一金額固超過被上
    訴人詐得77萬2438元；但是，登記名義人（陳鎰輝）債權人
    固得實行債權以分配系爭房地拍定價金，如有剩餘，本應歸
    屬上訴人，並非陳鎰輝或不相干之陳泳丞、劉東曜所得享有
    。則被上訴人以不實債權參與分配，對上訴人而言，其就拍
    賣價金之權利已遭受影響（至於被上訴人如未偽造假債權，
    是否應由陳鎰輝債權人分配，則係另一事），被上訴人否認
    損及上訴人權利云云，即無足採。
七、綜上所述，93年10月4日，上訴人與陳鎰輝簽訂切結承諾書
    ，約定系爭房地過戶陳鎰輝並申辦抵押貸款395萬元，代償
    上訴人對台北商銀等債務，陳鎰輝可獲得20萬元報酬。嗣上
    訴人依約辦理系爭房地過戶，陳鎰輝亦向板信商銀取得抵押
    貸款395萬元，代償上訴人債務、並受領20萬元報酬後，餘
    款42萬6000元則交還上訴人，故上訴人與陳鎰輝係借名關係
    ，就陳鎰輝而言，上訴人仍為系爭房地實際所有權人。從而
    ，上訴人主張被上訴人主張被上訴人共謀詐財，由陳泳丞、
    劉東曜持陳鎰輝所簽發面額350萬元本票與借據，行使假債
    權350萬元，於系爭執行事件詐得77萬2438元，應屬可信。
    被上訴人辯稱上訴人與陳鎰輝係附買回條款之買賣，陳泳丞
    、劉東曜前開債權係真正云云，均非可取。綜上所述，上訴
    人依據侵權行為法則，請求被上訴人連帶給付上訴人77萬
    2438元，及自起訴狀繕本送達翌日（即98年9月18日）起至
    清償日止按年息百分之五計算之利息，為有理由，應予准許
    。原審為上訴人敗訴之判決，尚有未洽，上訴意旨指摘原判
    決不當，求予廢棄改判，為有理由，應由本院廢棄改判如主
    文第2項所示。
八、本件為判決基礎之事證已明，兩造其餘主張、陳述及所提證
    據，經審酌後，認均與本件結論無礙，不再一一論列，併予
    敘明。
九、據上論結，本件上訴為有理由，爰判決如主文。
中    華    民    國   100    年    1     月    25    日
                    民事第十七庭
                        審判長法  官 藍文祥
                              法  官 陳麗芬
                              法  官 吳燁山
正本係照原本作成。
不得上訴。
中    華    民    國   100    年    1     月    26    日
                              書記官 于  誠